臺灣高等法院臺中分院刑事判決　　　　　　　　　九十一年度上易字第一三八九號
　　上　訴　人　臺灣彰化地方法院檢察署檢察官
　　上　訴　人　丙○○
　　即　被　告
　　選任辯護人　賴書貞
　　上　訴　人　尤信用
　　即　被　告
　　　　　　　　己○○
　　共　　　同
　　選任辯護人　鐘登科
右上訴人因被告等侵占等案件，不服台灣彰化地方法院八十九年度訴字第九四四號中
華民國九十一年五月三十一日第一審判決（起訴案號：台灣彰化地方法院檢察署八十
八年度偵字第八五七八、九三三三、九七六七號、八十九年度偵字第二七號），提起
上訴，本院判決如左：
    主      文
上訴駁回。
    事      實
一、丙○○與戊○○自民國（下同）八十六年一月份起在彰化縣和美鎮○○路○段一
    七二號合夥經營「彰友蘭園」，戊○○於八十七年九月間將「彰友蘭園」搬至彰
    化縣福興鄉○○村○○路○段一四六號獨自繼續經營，二人遂於八十七年十二月
    三十日拆夥。惟丙○○未經戊○○之同意，意圖為自己不法之所有，基於概括之
    犯意，自八十七年十月起至同年十一月底止，連續至彰化縣福興鄉○○村○○路
    ○段一四六號戊○○經營之「彰友蘭園」（侵入他人建築物部份未據告訴），竊
    取戊○○所有之蘭花一批（狐狸尾蘭花一二三株、石斛蘭小株四四００株、蝴蝶
    蘭一六三株、香水文心蘭二一０株、滿天紅蘭花七五株、洋蘭三株、石斛欄大株
    七株、拖鞋蘭三百四十株），得手後將上開蘭花藏放於彰化縣和美鎮○○路一四
    五巷四二號之租屋處內。嗣於八十八年四月間，再與不知情之尤信用，將上開蘭
    花搬至彰化縣和美鎮○○路○段八五號旁即丙○○與尤信用合夥經營之「全盛蘭
    園」內。迄於八十八年八月二十一日，經尤信用發現告知戊○○，戊○○報警，
    始於八十八年八月二十三日十五時三十分許，在全盛蘭園內查獲戊○○所失竊之
    狐狸尾蘭花一百二十三株、石斛（小）蘭花四千四百株、蝴蝶蘭（法國斑點花）
    一百六十三株、香水文心蘭花二百一十株、滿天紅蘭花七十五株、洋蘭三株、石
    斛（大）蘭花七株，再於八十八年八月二十四日十九時三十分許，在台中縣沙鹿
    鎮○○路五三五號十一樓之一丙○○住處之公寓樓梯間查獲戊○○所失竊拖鞋蘭
    花三百四十株。
二、丙○○與尤信用自八十八年一月間起，在彰化縣和美鎮○○路○段八五號旁合夥
    經營「全盛蘭園」，因丙○○申請之青年創業基金尚未核准，故先由尤信用出資
    建蓋蘭園，丙○○則先以蘭花為出資，並約定由丙○○管理經營該蘭園。詎丙○○竟基於意圖為自己不法所有之概括犯意，於其執行合夥業務時，將狐狸尾蘭花
    三棵出售與謝學業，共計新台幣（下同）六百元，謝學業並已將六百元交給丙○○，丙○○卻僅於帳簿中記載出售二棵；又將蝴蝶蘭瓶苗三盆出售予楊武城，共
    計九百元（起訴書誤載為六百元），楊武城亦已支付價金九百元予丙○○，丙○○卻於帳簿中僅記載出售一盆；另丙○○與尤信用同意李永睦將其所有蘭花放在
    「全盛蘭園」中，若李永睦有售出蘭花，將由渠等抽成，因李永睦有售出蘭花，
    李永睦乃依約定支付一千元之代價予丙○○，丙○○則連續將謝學業交付之六百
    元、楊武城交付之九百元、李永睦交付之一千元，以變異持有為所有之意思予以
    侵占入己。嗣於八十八年八月十八日，經尤信用與丙○○對帳後，始查悉上情。
三、尤信用與己○○因不滿丙○○上開侵占之犯行，於八十八年八月二十二日上午十
    時許，在彰化縣和美鎮○○路○段八五號旁之「全盛蘭園」內，與丙○○發生口
    角，尤信用、己○○二人竟基於普通傷害之犯意聯絡，由己○○持鐵椅毆打丙○○之背部，另尤信用則持農用柴刀毆打丙○○，致丙○○受有全身多處擦裂傷、
    胸部挫傷、下肢挫傷、雙側前臂刀傷、頭部挫傷、腦震盪等傷害。嗣於八十八年
    八月二十二日，經丙○○告訴而為警查獲，並扣得不知何人所有之農用柴刀一把
    。
二、案經被害人戊○○、尤信用、丙○○訴由彰化縣警察局和美分局及鹿港分局報請
    臺灣彰化地方法院檢察署檢察官偵查起訴。
    理      由
壹、丙○○竊盜有罪部分：
一、訊之上訴人即被告丙○○矢口否認涉有右揭竊盜犯行，辯稱：伊與被害人戊○○
    在彰化縣和美鎮○○路○段一七二號合夥經營彰友蘭園，於八十七年十二月二十
    一日拆夥，被查扣之蘭花是伊拆夥分得的。戊○○要伊十日內搬走云云。丙○○
    辯護人為被告辯護稱：戊○○於偵訊時指稱大家於八十七年十二月底拆夥，蘭花
    一人一半。被告丙○○對彰友蘭園之蘭花有一半之權利，且被告主觀上係以蘭花
    抵債，並無不法所有之意圖。依告訴人戊○○所指，彰友蘭園失竊蘭花數量龐大
    ，何以未報案？再案發半個月後被告與戊○○簽立拆夥協議書，戊○○未提及遭
    竊事，足證並無竊盜事云云。
二、惟查：（一）被告丙○○於警訊時承認：「‧‧‧‧戊○○遷至彰化縣福興鄉○○村○○路○段一四六號所經營之彰友蘭園，我沒有合夥經營。」（見鹿警刑字
    第2967號卷第一頁反面）「（戊○○遭竊之蘭花，為何會在你租用之彰化縣和美
    鎮○○路一四五巷四二號內？）是我自己以我所有之自小客車，分數次至戊○○
    所經營之彰友蘭園內所竊取的。」（見鹿警刑字第2967號卷第二頁反面）「（你
    是於何時至戊○○經營位於福興鄉○○村○○路○段一四六號（彰友蘭園）竊取
    本分局查獲之蘭花？）我是由八十七年十月至八十七年十一月底間陸續以我所駕
    之自小客車，分多次竊取，並將偷竊之蘭花運至彰化縣和美鎮○○路一四五巷四
    二號，我所租之房子內。」（見鹿警刑字第2967號卷第二頁反面）「（現未尋獲
    之蘭花於何處？）有部分現仍在「全盛蘭園」內未查獲，拖鞋蘭，約參佰株放在
    我住處台中縣沙鹿鎮○○路五三五號十一樓之一：：。」（見鹿警刑字第2967號
    卷第三頁）。於原審法院及本院調查時，均承認於八十八年八月二十三日十五時
    三十分在全盛蘭園查獲狐狸尾蘭花一百二十三株、石斛（小）蘭花四千四百株、
    蝴蝶蘭（法國斑點花）一百六十三株、香水文心蘭花二百一十株、滿天紅蘭花七
    十五株、洋蘭三株、石斛（大）蘭花七株，再於八十八年八月二十四日十九時三
    十分許，在台中縣沙鹿鎮○○路五三五號十一樓之一住處之公寓樓梯間查獲拖鞋
    蘭花三百四十株都是自彰友蘭園搬來的蘭花（見原審卷第一一一頁、本院卷第三
    九頁、六一頁）。（二）告訴人戊○○指稱：彰化縣和美鎮○○路之彰友蘭園於
    八十七年七、八月份即收起來，八十七年九月即陸續搬至福興鄉○○路○段一四
    六號營業。丙○○並未出資，應分給丙○○之紅利已算清楚，蘭花、設備都是伊
    個人的。但丙○○仍於八十七年十月中旬至福興鄉○○路彰友蘭園偷搬蘭花，八
    十七年十二月又被偷了一批。丙○○在外放話說伊信用不好快倒了，所以才於八
    十八年一月六日寫協議書。要丙○○賠償名譽損失，因伊向丙○○之太太簽六合
    彩欠二十萬元，才寫金錢方面由雙方協議，一筆勾銷。後來丙○○自己寫上蘭花
    等語。（三）並有彰化縣鹿港警察局鹿港分局八十八年八月二十三日十五時三十
    分，彰化縣和美鎮○○路○段八五號全盛蘭園臨檢紀錄表一紙、贓物認領保管單
    二紙附卷可憑。（四）被告丙○○亦承認其與戊○○之協議書原記載「茲因於民
    國八十八年一月六日經由雙方協調各不說對方壞話及惡言，另有關金錢方面，經
    由雙方協議，所有一切一筆勾銷。」係其將「所有一切一筆勾銷」改為「所有蘭
    花一筆勾銷」，並有戊○○提出未經修改之協議書及丙○○修改過之協議書影本
    附卷可憑（見本院卷第七五頁、偵字第八五七八號偵查卷第二七頁）。（五）被
    告丙○○亦承認於八十七年八月二十日承租彰化縣和美鎮○○路一四五巷四二號
    房子，於八十七年十月份與尤信用講好，要在和美鎮○○路○段八五號合夥經營
    全盛蘭園。
三、依上開戊○○於八十七年七、八月份，將和美鎮○○路之彰友蘭收起來，於同年
    九月份搬至福興鄉○○路繼續營業。而丙○○於八十七年八月二十日承租和美鎮
    ○○路一四五巷二號房子，於同年十月間與尤信用講好要合夥經營蘭園。即自八
    十七年十月間至八十七年十二月間，自福興鄉○○路搬運蘭花；及於八十八年一
    月六日與戊○○達成協巷議，就有關金錢方面，一筆勾銷，未談及蘭花分配事宜
    ，及自本案案發時，才私自更改協議書內容之事實，足以認定丙○○於與戊○○
    拆夥時，已取回其應得之財物。本件被查扣之蘭花係被告丙○○所竊取之事實，
    可以認定。至證人乙○○證稱伊有出資一百萬元，因乙○○係丙○○之妻，且證
    稱係以現金交戊○○，難以查證，自難逕以採信。另證人丁○○證稱：有聽丙○○說出資五十萬元云云，係聽聞丙○○之陳述，且與乙○○所證出資一百萬元之
    證詞不符，不足以證明丙○○未行竊之事實。上開被告丙○○之辯詞及其辯護人
    所為之辯護，亦難採據，附此敘明。
貳、丙○○業務侵占部分：
一、訊據被告丙○○雖矢口否認涉有右揭業務侵占之犯行，其辯護人亦為被告丙○○
    辯護稱：尤信用所提單據內容疑問甚多，全友蘭園蘭花數量為何，尤信用一直未
    能提出說明。且很多蘭友買花時，錢不一定當場或一次付清，因此帳單可能因此
    分開記載或漏未記載，丙○○並無不法所有之意圖云云。經查：證人李永睦於偵
    查中證稱：「（問：卷附單據：『缺幾盆』等字是否你寫的？）是得，是他們對
    帳後我寫的。」「（缺九百、四百、一千、六百等是何意思？）是楊先生付六百
    而丙○○未入賬，一千元部分是我、缺四百是王威民，缺九百想不起是何人，全
    部是依據尤信用查丙○○給他的帳單，若有缺就會找人對質。」（見八十九年度
    偵字第二十七號偵查卷第二十四頁）；另於原審法院九十一年五月二十一日審理
    時亦證稱：「八十八年八月十八日尤與丙○○對帳時，我有在場，對畢之後，丙○○有承認短缺如下：花盆減少二盆，帳目有短缺九百、四百、一千、六百各一
    筆。」等語。另證人楊武城於偵查中亦證稱：「（詳細情形？）因他們要拆夥，
    尤信用叫我過去，我有向他們買三盆蝴蝶蘭瓶苗，但他們帳目只記一盆瓶苗。」
    、「（有無看到他們帳目？）有的，但我看到他們記我買的瓶苗是一盆，但實際
    上我買三盆，總共九百元。」等語（見八十九年度偵字第二十七號偵查卷第二十
    四頁）；又證人謝學業於偵查中亦證述：「狐狸尾蘭花我買三棵，他是三棵才入
    賬二棵。」、「（問：當時狐狸尾是向何人買的？）向丙○○買的，三棵共六百
    元，也是交給丙○○。」（見八十九年度偵字第二十七號偵查卷第三十四頁），
    是從上開三位證人供述以及卷附對帳紙條一紙，可知被告丙○○確有連續將謝學
    業交付之六百元、楊武城交付之九百元、李永睦交付之一千元予以侵占入己之事
    實，被告丙○○及其辯護人上開所辯不足採信，其業務侵占之罪行亦堪予認定。
參、被告尤信用、己○○傷害部分：
一、訊據上訴人即被告尤信用、己○○二人固均坦承有於右揭時地分持農用柴刀及鐵
    椅毆打丙○○之事實，惟皆辯稱：當時丙○○帶二人進來要打尤信用，伊等係出
    於自衛才如此云云。尤信用、己○○之辯護人亦為其等辯護稱：被告尤信用、己○○雖有如公訴人所指之傷害，但尤信用、己○○係基於防衛自己權利以及避免
    緊急危難而出於不得已之行為，不應處罰。被告尤信用於八十七年十月間與丙○○共同經營全盛蘭園，因尤信用另有製造販賣麵條之生意，全盛蘭園由丙○○負
    責。丙○○未依約定出資，且被尤信用發現丙○○未確實記帳，乃於八十八年八
    月十八日與丙○○對帳發現其有涉侵占犯行後，丙○○乃退出全盛蘭園之經營，
    並當場將蘭園之鑰匙交給尤信用。詎八十八年八月二十日丙○○竟夥同不知名人
  士，趁尤信用獨自一人在全盛蘭園整理蘭花之際，侵入蘭園強行搬走蘭花並打傷
    尤信用。八十八年八月二十二日丙○○又夥同不知名人士七、八名，至蘭園欲強
    行搬走蘭花，尤信用上前阻止，竟被丙○○毆打；己○○因遭不知名男子在旁限
    制不得打電話報警，但因見尤信用被毆以及丙○○欲將蘭花搬走，因趁機上前幫
    忙，以避免尤信用受到身體傷害並保障自身財產安全，被告尤信用、己○○二人
    係因防衛自身財產安全所不得為之行為，有阻卻違法事由存在云云。
二、按所謂正當防衛係對於現在不正之侵害防衛自己或他人之權利者而言，而被害人
    丙○○堅決否認有毆打尤信用，陳稱：那天因帳目問題，尤信用叫我過去，我過
    去時，他用手抓我的領口，我把他推開而已，我沒有打尤信用等語，又被告尤信
    用所告訴丙○○亦有傷害伊乙案，亦業經檢察官以罪嫌不足對丙○○為不起訴確
    定在案，有八十八年度偵字第八五八七、九七六七號不起訴處分書一份在卷可稽
    ，被告尤信用、己○○二人既無法證明丙○○確有不法侵害伊等在先，則伊等主
    張正當防衛即屬無據，此外復有農用柴刀乙把扣案及診斷證明書乙紙在卷可按，
    被告尤信用、己○○二人之傷害罪行，均堪予認定。
肆、核被告丙○○所為，係犯刑法第三百二十條第一項竊盜罪、同法第三百三十六條
    第二項之業務侵占罪；另核被告尤信用、己○○二人所為，均係犯刑法第二百七
    十七條第一項之普通傷害罪。原審判決以被告丙○○所為數竊盜、業務侵占之行
    為，時間緊接，所犯罪名相同，顯係出於概括之犯意為之，為連續犯，均應依刑
    法第五十六條之規定以一罪論，並就竊盜罪部分加重其刑。所犯竊盜、業務侵占
    二罪間，犯意各別，罪名不同，應予分論併罰。又以被告尤信用、己○○二人所
    犯傷害罪，有犯意之聯絡及行為之分擔，均應依共同正犯論處。適用刑事訴訟法
    第二百九十九條第一項前段、第三百零一條第一項、第三百零三條第三款、第三
    百零七條，刑法第五十六條、第三百二十條第一項、第三百三十六條第二項、第
    二條第一項、第二十八條、第二百七十七條第一項、第五十一條第五款、修正後
    第四十一條第一項前段、第二項，罰金罰鍰提高標準條例第一條前段、第二條前
    段，並分別審酌被告等之品行、智識程度、犯罪之動機，所生危害及犯罪後之態
    度等一切情狀，就丙○○連續竊盜、業務侵占分別量處有期徒刑六月、六月，並
    定應其應執行刑及諭知易科罰金之折算標準；被告尤信用、己○○共同傷害部分
    各量處拘役五十日，並諭知易科罰金之折算標準。說明扣案之農用柴刀乙把，因
    無證據足資證明係被告尤信用、己○○二人所有，故無從為沒收之諭知。認事用
    法均無不當，量刑亦屬妥適。被告丙○○、尤信用、己○○上訴意旨均否認有犯
    罪行為，指摘原審判決不當，其等上訴均無理由，應予駁回。
伍、另公訴意旨認被告丙○○基於意圖為自己不法所有之概括犯意，又於八十八年一
    月上旬，至嘉義縣大林鎮三村里湖仔二十之一號「一心蘭友服務中心」，竊取戊○○所有之石斛蘭苗一九九瓶，得手後與不知情之尤信用（另經不起訴處分）將
    蘭苗亦藏放在彰化縣和美鎮○○路一四五巷四二號內，而涉有竊盜罪嫌云云。經
    查：上開蘭苗係雖係被害人戊○○委託「一心蘭友服務中心」培育而屬戊○○所
    有，惟被告丙○○於上揭時地夥同不知情尤信用至「一心蘭友服務中心」搬回蘭
    苗時，被告尤信用尚有付款一萬三千九百三十元之培育費用予「一心蘭友服務中
    心」，「一心蘭友服務中心」始同意渠等將上開蘭苗領回，此有「一心蘭友服務
    中心」出貨單乙紙附卷可稽，而刑法第三百二十條第一項「竊取他人動產」之竊
    取二字，係乘指他人不知之間占有他人動產而言，而本件被告丙○○搬回上開蘭
    苗時，並非係乘該蘭苗之占有人「一心蘭友服務中心」之不知而拿取，已見前述
    ，核與刑法竊盜罪之構成要件不符，尚不得以該罪相繩，惟依公訴意旨，被告此
    部分犯行與前揭有罪部分犯行具有連續犯之裁判上一罪關係，爰不另為無罪諭知
    。至被告丙○○上開行為是否另涉有詐欺犯行，因竊盜與詐欺並非同一社會事實
    ，本院無從變更起訴法條而加以審判，應將此部分移請檢察官另為適當之處理，
    附此敘明。
陸、丙○○被訴背信無罪部分：
一、公訴意旨略以：被告丙○○為「全盛蘭園」合夥事業處理事務，竟意圖損害「全
    盛蘭園」之利益，未確實登帳，而為違背其任務之行為，致生損害於尤信用及「
    全盛蘭園」合夥事業之財產。嗣於八十八年八月十八日，經尤信用與丙○○對帳
    後，發現「蝴蝶蘭」短缺一千九百五十四株、「狐狸尾蘭花」短缺六十七株、「
    滿天紅」短缺一千一百九十四株、「阿瑪」短缺一百株、「嘉德麗雅蘭」有六十
    七株均未入賬，嗣於八十八年十二月十四日，經尤信用提出告訴，始悉上情，因
    認被告丙○○涉有犯刑法第三百四十二條第一項之背信罪嫌云云。
二、按不能證明被告犯罪或其行為不罰者，應諭知無罪之判決，刑事訴訟法第三百零
    一條第一項定有明文。次按為訴訟上證明之資料，須通常一般之人均不致有所懷
    疑，而得確信其為真實之程度者，始得據為有罪之認定。倘其證明尚未達於此一
    程度，而有合理性懷疑存在時，即不得遽認被告犯罪，通觀最高法院七十六年度
    台上字第四九八六號、三十年上字第四八二號等判例所持一貫見解，不難明瞭。
    次按告訴人之告訴，係以使被告受刑事訴追為目的，是其陳述是否與事實相符，
    仍應調查其他證據以資審認，有最高法院五十二年台上字第一三００號判例可資
    參照。又背信罪之成立，以處理他人事務之人，有圖自己或第三人得不法利益，
    或圖加損害於本人之意思，而故為違背其任務之行為為要件，如僅因處理事務怠
    於注意，致其事務生不良之影響，則為處理事務之過失問題，既非故意為違背任
    務之行為，自不負若何罪責亦有最高法院二十二年台上字第三五三七號判例可資
    依循。
三、本件公訴人認被告丙○○涉有背信之罪嫌，主要係以告訴人尤信用之指述以及其
    所提出之帳冊影本、估價單及收據等物為其主要論據。惟訊之被告丙○○則堅決
    否認上開犯行，辯稱：全盛蘭園內並無上開蘭花，何來短缺之說等語。經查：上
    開帳冊影本、估價單及收據等物均係告訴人尤信用單方所提出，並未經被告丙○○對帳後簽名確認，則告訴人尤信用單方指稱其經對帳後發現全盛蘭園內「蝴蝶
    蘭」有短缺一千九百五十四株、「狐狸尾蘭花」有短缺六十七株、「滿天紅」有
    短缺一千一百九十四株、「嘉德麗雅蘭」有短缺六十七株，即稍嫌速斷。再者，
    原審法院委請鑑定人林輝格會計師就雙方合夥經營「全盛蘭園」期間，進出貨（
    花材）部分加以查核，惟經林輝格會計師查證後，到庭證稱：進出貨單據有些部
    分跟誰買的沒寫清楚，買進來的是誰簽收的亦沒寫清楚，上開單據從伊專業角度
    來看，實無法認定其真偽等語，是告訴人尤信用與被告丙○○間關於此部分之合
    夥糾紛竟連專業會計師亦無法究明，無從認定告訴人上開指述為真實。綜上觀之
    ，本件關於背信部分之證據既難謂已達「通常一般之人均不致於有所懷疑，而得
    確信其為真實」之程度，此外復查無其他證據足資證明被告有何公訴人所指背信
    之行為，罪嫌尚屬不足。原審法院因就此部份為被告丙○○無罪之諭知，並無違
    誤。檢察官依告訴人尤信用聲請上訴狀謂：告訴人尤信用所提出之出貨單、進貨
    單及收據等證據，均係丙○○所製作，應為真正。被告丙○○於九十年十一月十
    三日審理中供稱估價單是我寫的沒錯，但第二張是八月十八日尤信用強迫我寫的
    ，房租本來是我出資的，但這張估價單上房租二九二五ｏ０元是尤信用寫的，五
    六五００元是我寫的等語，則雖未經被告丙○○簽名，但是否未經被告丙○○認
    帳確認，並非全然無疑，因指摘原審判決就背信部分為無罪之諭知，有不當速斷
    之情形云云。但並無證據足以證明丙○○有背信之情形，已如前述，檢察官仍執
    前詞上訴，其上訴為無理由，應予駁回。
據上論結，應依刑事訴訟法第三百六十八條，判決如主文。
本案經檢察官甲○○到庭執行職務。
中      華      民      國      九十一  年      十一    月      二十    日
                                臺灣高等法院臺中分院刑事第九庭
                                      審判長法  官  陳  筱  珮
                                            法  官  康  應  龍
                                            法  官  趙  春  碧
右正本證明與原本無異。
不得上訴。
                                            書記官  陳  文  琴
中      華      民      國      九十一  年      十一    月      二十二  日
                                                                        Ａ
